臺灣板橋地方法院刑事判決　　　　　　　　　　　　　八十九年度自字第四四三號
　　自　訴　人
　　即反訴被告　甲○○○股份有限公司
　　代　表　人　丙○○
　　自訴代理人　己○○
　　　　　　　　戊○○
　　被　　　告
　　即　反訴人　乙○○
右列被告因詐欺案件，經自訴人提起自訴暨反訴人提起反訴，本院判決如左：
    主  文
乙○○無罪。
反訴部分不受理。
    理  由
壹、自訴部分：
一、自訴意旨略以：被告乙○○係址設基隆市○○區○○路二四九巷一七七號一樓「
    沛霖資訊工程有限公司」（下稱沛霖公司）之負責人，明知沛霖公司無支付貨款
    之能力，竟以購貨為手段，基於意圖為自己不法所有，自民國八十八年十二月二
    十四日起至八十九年三月十三日止，以電話向經營電腦週邊設備買賣之自訴人甲○○○股份有限公司，購買貨款總計新臺幣（下同）三十五萬零四百六十六元之
    電腦週邊商品，使自訴人依約將商品交由被告收受無誤，嗣自訴人派人前往收款
    時，卻發覺被告將店面鐵門拉下，逃匿無蹤拒不付款，自訴人至此方知受騙，因
    認被告乙○○涉犯刑法第三百四十條之常業詐欺罪嫌云云。
二、按刑法詐欺罪之成立，以意圖為自己或第三人不法之所有，以詐術使人將本人或
    第三人之物交付為要件，故須具備：(一)行為人有為自己或第三人不法所有之主觀
    意圖。(二)行為人向被害人施用詐術。(三)被害人因行為人施用詐術陷於錯誤，而交
    付財物等構成要件始足當之，苟欠缺其一，即無從成立該罪。又債務人於債之關
    係成立後，如有債務不履行之情形，在一般社會經驗上可能之原因甚多，縱令出
    於惡意而有遲延給付或不為給付之情形，茍無足以證明其債之關係發生時，自始
    故意藉此從事財產犯罪之積極證據，根據刑事訴訟法第一百五十四條之規定，仍
    不得僅以債信違反之客觀事態，推定債務人自始有詐欺之犯意。自訴人認被告涉
    犯刑法第三百四十條之常業詐欺罪嫌，無非係以被告確向自訴人購買貨物並收受
    無誤，嗣卻逃匿無蹤，拒不付款，因認被告於訂貨時，即已明知無支付貨款能力
    ，仍以買賣為詐騙手段，誘使自訴人陷於錯誤，交付貨品，並提出對帳單及統一
    發票等為證。訊據被告固坦認向自訴人訂購前揭貨物積欠貨款，惟堅詞否認有何
    詐欺犯行，辯稱：沒有施用詐術，使自訴人陷於錯誤提供貨物，係依照自訴人的
    訂貨程序規定，用電話訂貨，從帳沒有結開始，自訴人還是供貨，係因自訴人說
    在一定期間之內，如果還是沒有付款，他們就不再供貨，所以自八十八年十二月
    二十四日起至八十九年三月二十四日止，雖然沒有付現金亦未開立支票，還是供
    貨給我，當時本來就在營業中，訂貨時沒有想到會付不出貨款，後來因為經營不
    善，資金週轉不靈，才沒有辦法付貨款。八十九年三月二十四日自訴人有來我店
    裡收回貨物，折價為四千三百八十二元，所以明細表上八十九年三月二十四日有
    記載已收款四千三百八十二元，這是我印象中，但日期我不確定，嗣在八十九年
    五月間因原先店址水電費未繳而遷店，但有在原店門貼公告，並通知自訴人之業
    務員庚○○遷店之事，且因當時尚有房屋及汽車貸款要繳，伊經營不善週轉不靈
    ，方積欠貨款，伊也曾告知週轉不靈，並未施用詐術，使自訴人陷於錯誤，而提
    供貨物等語，經查：
(一)、被告自八十八年十月二十九日起，開始與自訴人訂貨交易，該次貨款金額四千一
    百七十九元，於同年十一月二日以現金付清，嗣於同年十一月四日向自訴人訂購
    貨物，計貨款五千四百一十元，於同年月八日以現金付清，再於同年十一月十六
    日向自訴人訂購貨物，貨款計達五千七百九十八元，於同年月二十三日以現金付
    清，而自同年十一月二十三日起至同年十二月十八日止，貨款共計十一萬二千零
    四元，則於八十九年一月十四日以支票付清等情，有自訴人庭呈之客戶銷貨期間
    及收款明細報表可據。又被告所經營之沛霖公司係於八十八年八月十六日由經濟
    部核准設立登記，沛霖公司八十八年度營業淨利之核定額為負值十五萬二千九百
    七十八元，應納稅額之核定額為零等情，亦有沛霖公司經濟部公司執照、財政部
    臺灣省北區國稅局七堵稽徵所九十一年五月十三日北區國稅七堵密字第０九一一
    ００三一六九號函所附沛霖公司八十八年度營利事業所得稅結算申報核定通知書
    可稽。再截至八十九年十一月二十九日止，沛霖資訊工程有限公司乙○○並無存
    款不足退票紀錄，至乙○○個人名義於八十九年九月二十二日經列為拒絕往來戶
    處分在案之情，有臺北市票據交換所八十九年十二月六日（八九）字第八０一七
    號函可考。是被告自八十八年十月二十九日起與自訴人訂貨交易伊始，至同年十
    二月十八日止，期間之訂貨付款均尚屬正常，雖因其經營不善，致沛霖公司八十
    八年度之營業淨利為負值達十五萬二千九百七十八元，而其自八十八年十二月二
    十四日起至八十九年三月十三日止，向自訴人所訂購貨物，亦確積欠貨款計達三
    十五萬零四百六十六元未清。然觀諸被告於沛霖公司八十八年度營業淨利為負值
    之情形下，就其與自訴人間，自八十八年十月二十九日起直至八十八年十二月十
    八日止之往來貨款，均仍勉力依約支付貨款，而截至八十九年十一月二十九日止
    ，沛霖資訊工程有限公司乙○○亦無存款不足退票紀錄，乙○○個人名義則於八
    十九年九月二十二日始遭臺北市票據交換所列為拒絕往來戶等情，均堪認被告前
    揭辯稱，係因經營不善，資金週轉不靈，才沒有辦法付貨款等語，堪以採信。從
    而被告嗣後雖因經濟狀況拮据，未能再依約支付自八十八年十二月二十四日起至
    八十九年三月十三日止，向自訴人訂貨所積欠之貨款，然尚不得以此遽認被告自
    八十八年十二月二十四日起至八十九年三月十三日止，向自訴人訂貨時，即已有
    不法所有之主觀意圖。
(二)、證人即自訴人公司業務員庚○○證稱：八十八年、八十九年間擔任業務員，被告
    是我開發的客戶，甲○○○股份有限公司從八十八年十月開始跟被告生意往來，
    約一個月，因為訂貨、交易、付款都很正常，所以自八十八年十二月二十四日起
    改採月結方式記帳。依照明細表顯示八十八年十月的貨是現金交易，在八十八年
    十一月二十三日至八十八年十二月十八日我們出貨了十一萬二千零四元，被告開
    立一張支票給我們，然後該張支票有跳票，我們聯絡他，他說他忘了補錢，過二
    天會補現金進去，過一、二天被告就把錢拿到公司來，財務收到錢之後，財務申
    請撤票，該張支票應該有還給被告，明細表上顯示八十八年十二月二十四日到八
    十九年三月二十四日是指出貨日期，這段期間被告沒有付現金或開支票，被告八
    十八年十二月二十四日開始訂貨沒有付款的情形，我們在月結時也就是八十九年
    一月底才會計算貨款，並且會給一個月的期間寬限繳付，如果寬限期過了，沒有
    繳付，才會做處理，所以在八十九年二月底才發現被告沒有繳付，我就在八十九
    年三月左右親自到被告公司去，在這之前我都沒有去過被告公司，被告也沒有跟
    我表示過任何意見。八十九年三月左右我到被告公司去，被告那時有坦白跟我說
    因為經營有困難，所以沒有付錢，他說他會儘量想辦法，被告之前跟我們訂貨是
    依照公司的程序，八十八年十二月二十四日到八十九年三月二十四日間，被告沒
    有付錢也沒有開支票，讓我們繼續供貨，應該只是依照訂貨程序，沒有騙我們。
    而我八十九年三月到被告公司去，被告也有坦白說他經營不善。會出現這種情形
    是因為月結加上有寬限期，所以才會八十八年十二月二十四日到八十九年三月二
    十四日被告沒有付錢或開立支票，這是公司採取月結，以及做生意會出現的風險
    ，在本案中被告並沒有施用詐術騙我們，使我們繼續供貨。但被告在我去找他時
    就有坦白說他有經濟困難，是因為月結制度，加上寬限期才會這樣，被告十一萬
    二千零四元跳票後，確實有拿現金來補，所以我們認為他有誠信，表示他沒有欠
    款，可以繼續供貨，所以後來被告訂貨超過我們評估的信用額度，我有跟公司說
    以特許單的方式允許繼續供貨，這是因為我們評估過他之前的信用，認為他債信
    不錯，跳票就有拿錢來補，我們發現被告訂貨超過信用額度時因為還沒到月結及
    寬限期，所以沒有跟被告聯絡，直到八十九年三月跟被告聯絡，被告就坦承經營
    不善等語（見本院九十一年六月十七日訊問筆錄），與證人即自訴人公司職員丁○○證稱：我們公司的作業程序是固定的，我負責內勤，批單接單，庚○○負責
    外務，與被告接觸，比如客戶的信用額度是二十萬元，超過額度而出貨時，每張
    出貨單就會出現特許單，特許單就必須由經理等人來處理。當時被告訂貨有出現
    特許單，我們就要根據業務的表示才能出貨，當時庚○○有表示評估過被告的債
    信，所以繼續供貨給被告，是由被告以電話跟我訂貨，並沒有特別說什麼事情等
    語（見本院九十一年六月十七日訊問筆錄），核無不合，是依證人庚○○及丁○○所言，足認被告並未向自訴人施用詐術使之陷於錯誤提供貨物，且係因自訴人
    與被告生意往來期間，經自訴人對被告之債信評估，嗣後對被告之收取貨款制度
    ，改採月結方式加上有寬限期，因而自八十八年十二月二十四日起至八十九年三
    月十三日止，該段期間被告雖未支付現金或開立支票，自訴人仍繼續供貨與被告
    ，是被告所辯並未施用詐術，使自訴人陷於錯誤繼續供給貨物，應堪採信。
(三)、證人庚○○亦證稱八十九年四、五月間發現被告貨款都沒有結算，就親自過去他
    店裡看，去看時他的店鐵門還有開，但好像沒有營業，被告說他經營不下去了，
    後來五月間，跟公司的法務到被告的店裡去，去時鐵門已關下來，他是有說隔壁
    巷子裡面有一家通訊行軟體，可以遷到那裡跟別人合作，他是有說到那裡去繼續
    經營等語（見本院九十年二月七日訊問筆錄），是依證人庚○○所言，足認被告
    前開所辯並未逃匿無蹤，亦堪採信，自難認被告自八十八年十二月二十四日起至
    八十九年三月十三日止，向自訴人訂購收取貨物時，有何不法所有之意圖。
(四)、又授信時之風險評估係屬債權人在私法自治原則下之權利行使表現，一般債務人
    若非契約上另有規範，並無主動積極開示債信資料之作為義務，從而單純地不向
    債權人說明財產狀況，亦不得盡與施行詐術相提並論。查依被告與自訴人訂立之
    經銷合約書，雙方並無課以被告主動積極開示債信資料作為義務之契約條款存在
    ，此有經銷合約書一份可稽。是被告雖自承八十九年一月間之負債，包括車貸五
    十三萬，每月交一萬九千元，銀行貸款四十萬元，每月還一萬三千多元，房子貸
    款三十萬元，每月還七千多元，店租每月一萬七千元，其他營業費用水電費約五
    千元，這樣一個月要六萬二千元才能週轉過來，一月份當時月收入不足，所以才
    週轉不過來，當時因還在營運所以才向自訴人訂貨，貨都已經賣掉用在公司當時
    營運中用掉了等語（見本院九十年一月十日訊問筆錄），而被告自八十八年十月
    十二日起確向中國信託商業銀行，申請汽車貸款，每月應繳之金額為一萬九千一
    百六十一元。其另於八十八年三月八日起至九十一年七月二十三日止，向中國信
    託商業銀行借款四十萬元，共分為四十個月期攤還，每期應攤還一萬三千四百七
    十三元等情，亦有中國信託商業銀行九十年三月八日中信銀北推字第九００七二
    二０００八號函所附放款帳號還款交易查詢資料及通信貸款專案申請書可據。從
    而雖堪認被告於八十九年一月間起，經濟狀況已陷困窘，而仍繼續向自訴人訂貨
    ，惟被告既係因認當時還在營運所以才向自訴人訂貨，其將向自訴人訂購之貨物
    轉而對外銷售所得貨款，亦係用於當時公司營運，自訴代理人己○○則稱無法證
    明派人去收帳時，被告店門有關起來（見本院八十九年十二月十一日訊問筆錄）
    ，證人庚○○及丁○○更明白證稱允許繼續供貨，是因為評估過被告之前的信用
    ，認為他債信不錯而繼續供貨予被告，已如前述。是關於被告向自訴人訂貨收取
    貨物後，未能如期交付貨款於自訴人，此等交易風險，既經自訴人評估被告之債
    信而仍與之繼續往來交易供貨，被告與自訴人間亦無訂立，被告須主動積極開示
    債信資料作為義務之契約條款存在，自不得以被告嗣後經濟困窘，未向自訴人說
    明經濟狀況，即認其向自訴人訂貨時，有不法所有之意圖。
三、綜上所述，本件被告既係依交易常規向自訴人公司訂貨，而自訴人復係經債信評
    估後，方對被告繼續供貨，自難認被告有何施用詐術，致自訴人公司人員陷於錯
    誤，而交付財物予被告之詐欺行為。且被告於與自訴人訂貨交易伊始，狀況尚屬
    正常，自亦未得以其嗣後經濟窘困，未能依限付款而遽認其有不法所有之意圖。
    綜上所述，自訴人所舉之證據，尚屬不能證明被告犯罪，本件應屬民事債務不履
    行之法律問題。此外，復查無其他積極證據足資證明，被告有自訴意旨所指之常
    業詐欺取財犯行，揆諸前揭法條規定及說明，爰為無罪之諭知。至自訴人雖遞狀
    認本件屬民事債務不履行，依循民事強制執行程序處理，爰聲請撤回自訴，惟詐
    欺罪非屬告訴乃論之罪，本院仍應依法審理，附此敘明。
四、又被告自承經銷合約書上辛○○的名字是我偽造的，蘇先生有口頭答應要當股東
    ，但沒有答應要當連當保證人，是因為他們業務說股東可以當連帶保證人，所以
    我自己將辛○○的名字簽在連帶保證書上等語（見本院九十年一月十日訊問筆錄
    ），核與證人辛○○於本院審理中證稱：（法官問：在被告與台碩公司所簽約你
    在當連帶保證人嗎？）沒有，我是收到法院的支付命令才知道的等語相符（見本
    院九十年一月十日訊問筆錄）。並有本院八十九年度促字第三二二七一號支付命
    令及經銷合約書各一份可稽，是被告是否涉嫌偽造文書罪嫌部分，應由檢察官依
    法偵查，併此敘明。
貳、反訴部分：
一、反訴意旨略稱：反訴被告明知與反訴人之貨款糾紛為民事案件，竟以虛偽不實之
    自訴狀內容及法庭供詞，向本院誣告，企圖使反訴人受刑事處分，用以逼迫反訴
    人清償民事債務，因認反訴被告涉有誣告罪嫌云云。
二、按法人為刑事被告，除有明文規定外，在實體上不認其有犯罪能力，在程序上不
    認其有當事人能力，故以法人為被告而起訴，即屬違背規定，應為不受理之判決
    ，最高法院五十四年度臺上字第一八九四號著有判例可稽。再按起訴之程序違背
    規定，應諭知不受理之判決，刑事訴訟法第三百零三條第一款定有明文。
三、查本件反訴被告甲○○○股份有限公司，性質上係屬私法人，是反訴被告並非自
    然人，而反訴人所訴反訴被告涉誣告犯嫌，法律上又無對於『私法人』處罰之特
    別規定，在程序法上自無當事人能力，反訴人對之提起反訴，即有未合，依上開
    判例、法條規定，此部分爰不經言詞辯論，逕為不受理判決之諭知。
據上論斷，應依刑事訴訟法第三百四十三條、第三百零一條第一項、第三百零三條第
一款、第三百零七條，判決如主文。
中      華      民      國    九十一    年      七      月    二十六    日
                                        臺灣板橋地方法院刑事第六庭
                                            審判長法  官  張谷輔
                                                  法  官  彭全曄
                                                  法  官  陳明偉
右正本證明與原本無異。
如不服本判決，應於判決送達後十日內向本院提出上訴狀。
  書記官  呂妍旻
中      華      民      國    九十一    年      七      月    二十六    日
